臺灣臺北地方法院民事判決　　　　　　　　　　　　　　九十一年度國字第二七號
　　原　　　告　戊○○
　　　　　　　　己○○
　　共　　　同
　　訴訟代理人　王聰明律師
　　複　代理人　甲○○
　　被　　　告　交通部公路總局
　　法定代理人　庚○○
　　訴訟代理人　古嘉諄律師
　　　　　　　　李元德律師
　　　　　　　　張勝傑律師
　　參　加　人　榮金營造工程股份有限公司
　　法定代理人　丙○○
　　訴訟代理人　乙○○
　　參　加　人　丁○○
右當事人間請求國家賠償事件，本院於民國九十三年三月十一日言詞辯論終結，判決
如左：
    主      文
被告應給付原告戊○○新臺幣貳佰零伍萬肆仟貳佰伍拾壹元、原告己○○新臺幣壹佰
柒拾玖萬陸仟伍佰柒拾元，及均自民國九十一年一月二十三日起至清償日止，按年息
百分之五計算之利息。
原告其餘之訴及假執行之聲請均駁回。
訴訟費用由被告負擔百分之八十，餘由原告負擔。參加訴訟費用由參加人負擔。
本判決第一項於原告戊○○以新臺幣陸拾捌萬元，原告己○○以新臺幣陸拾萬元，分
別為被告供擔保後各得假執行。但被告以新臺幣貳佰零伍萬肆仟貳佰伍拾壹元、壹佰
柒拾玖萬陸仟伍佰柒拾元分別為原告戊○○、己○○供擔保後，得免假執行。
    事實及理由
一、原告聲明：(一)被告應給付原告戊○○新台幣（下同）二百五十六萬八千一百零五
    元、原告己○○二百一十三萬一千九百四十一元，及均自民國八十九年十二月十
    二日起至清償日止，按年息百分之五計算之利息。(二)願供擔保請准宣告假執行。
    並陳述：
  (一)被告係全國公路橋樑施工維護之主管單位，在八十九年間負責板橋市及樹林市間
    浮洲橋加寬工程，應注意於施工中應兼顧行經該橋之人車行車安全，竟圖施工之
    方便將橋上車道其中往樹林方向車道以鐵柵欄圍住，其中板橋大觀路引道端之橋
    頭處僅剩二百七十公分，即往樹林方向之橋上車道僅剩一車道，且在該處所鋪設
    之鋼板設置未甚妥善，造成高低差，使行經該處之車輛因鋼板之高低差而跳動，
    且未作適當之警告標示，以及路邊欄杆之設施規劃不當，以致原告之子陳勇利於
    八十九年十二月月五日夜間八時許，騎乘車號ＱＷＤ四九一號機車，沿板橋市○
    ○路往樹林鎮方向行駛，行經浮洲橋上橋引道，適參加人張浩然駕駛車號ＡＩ一
    九一號曳引車同向而來，亦疏未注意致在該橋端處擦撞陳勇利機車致陳勇利當場
    死亡，張浩然涉嫌業務過失致死罪，業經起訴判決有罪。其車禍肇事責任經鑑定
    、覆議結果認為「兩車並行，行經車道縮減路段未注意行車安全間隔，且路邊欄
    杆之警告設施規劃不當，及路面鋼板設置未盡妥當，造成高低差均予肇事具有因
    果關係」，故被告應負國家賠償責任，詎原告向被告請求國家賠償，其竟將責任
    歸咎於承包商，最後仍無法達成協議，故提本訴。
  (二)被告依國家賠償法第三條第一項之規定應負國家賠償責任，賠償原告之損失：
  １原告戊○○部分：
    (1)殯葬費用：四十九萬零五十元。
    (2)扶養費：原告戊○○係肢障、低收入戶，因缺乏運動而罹患高血壓、糖尿病及
      疑糖尿病引起神經病變，多年來無法工作，賴長子即死者陳勇利撫養，不足時
      則賴姊妹兄弟資助，死者陳勇利對原告戊○○負有法定扶養義務，而原告戊○
      ○（四十六年七月八日生）於本件事故發生時年四十三歲，依內政部統計七十
      八年臺灣地區簡易生命表男性平均餘命表尚有三一．六一年餘命，依目前我國
      損害賠償實務所採第一年不扣除中間利息之係數表，並依八十九年度所得稅法
      規定每人免稅額七萬四千元計算，原告在餘命中尚須一百四十萬八千一百六十
      八元（74000×19.0293＝0000000元），原告四子一女即長子陳勇利（七十一
      年八月二十日生）、長女陳羿君（七十二年十一月十六日生）、二子陳軍佑（
      七十四年十一月十二日生）、三子陳胤仰（八十六年一月十六日生）、四子陳
      胤綺（八十七年九月十四日生），除死者在事故時已開始扶養原告外，其餘子
      只有死者一名扶養人，其受扶養費用為二十一萬一千七百四十四元（74000 ×
      2.8614＝211744）此全部應由被告賠償，九十三年至九十四年有二名扶養人，
      其費用由死者分擔者為六萬三千二百七十元（74000×（4.5642－2.8614）÷2
      ＝63270），餘命期間第六年至第十七年即民國一０六年，有三名扶養人，其
      費用由死者分擔者為十九萬六千八百四十元（74000×（12.5363－4.5643）÷
      3＝196840），餘命期間第十八年即民國一０七年，有四名扶養人，其費用由
      死者分擔者為一萬零一元（74000×（13.0769－12.5363）÷4＝10001），餘
      命期間第十九年至第三十一年即民國一０八年至一二０年，有五名扶養人，其
      費用由死者分擔者為九萬六千二百元（74000×（19.0293－12.5363）÷5＝
      96200）合計為五十七萬八千零五十五元。
    (3)精神慰藉金：原告自幼殘障為扶養死者受盡屈辱，殊不知死者剛長大成人可負
      擔家計迎接燦爛人生，竟因被告施工之疏失而命喪輪下，痛苦傷心之情無可名
      狀，爰請求一百五十萬元之精神慰藉撫金。
    (4)合計為二百五十六萬八千一百零五元。
  ２原告己○○部分：
    (1)扶養費：原告己○○（四十二年八月三十日生），於本件事故發生時年四十七
      歲，依內政部統計七十八年臺灣地區簡易生命表女性平均餘命表尚有三一．七
      七年餘命，即小數點以下不計，原告尚可活至民國一百二十年，依目前我國損
      害賠償實務所採第一年不扣除中間利息之係數表，並依八十九年度所得稅法規
      定每人免稅額七萬四千元計算，原告在餘命中尚須74000*19.0293＝0000000元
      ，原告有二子一女即長子陳勇利（七十一年八月二十日生）、長女陳羿君（七
      十二年十一月十六日生）、二子陳軍佑（七十四年十一月十二日生），除死者
      在事故時已開始扶養原告外，其餘子女如以二十歲為成年，即推定其有扶養能
      力，因此原告自八十九年至九十二年只有死者一名扶養人，其受扶養費用為二
      十一萬一千七百四十四元（74000×2.8614＝211744）此全部應由被告賠償，
      九十三年至九十四年有二名扶養人，其費用由死者分擔者為六萬三千二百七十
      元（74000×（4.5642－2.8614）÷2＝63270），餘命期間第六年至第三十一
      年即民國一二０年，有三名扶養人，其費用由死者分擔者為三十五萬六千九百
      二十七元（74000×（19.0293－4.5643）÷3＝356927），以上各階段合計為
      六十三萬一千九百四十一元。
    (2)精神慰藉金：同原告戊○○亦請求一百五十萬元之精神慰藉撫金。
    (3)合計二百一十三萬一千九百四十一元。
  (二)對被告答辯之陳述：
  １被告雖稱係依臺北縣警察局等單位會勘結論辦理，惟所引之結論係請被告改設車
    道而已，設置既有欠缺，自難辭國賠之責。
  ２原告之子無照駕駛係屬行政處罰之範圍，並非表示無駕車之能力，及非因無駕駛
    執照即可認其駕駛行為有過失，故無照與受害間無因果關係，無須適用與有過失
    之規定。
二、被告聲明：(一)駁回原告之訴。(二)如受不利判決，請准供擔保免假執行。並答辯：
  (一)原告並未舉證證明系爭公有公共設施有何欠缺，且其欠缺與系爭事故有相當因果
    關係，自不得請求被告負國家賠償責任：按公有公共設施因設置或管理有欠缺，
    致人民生命、身體或財產受損害者，國家應負損害賠償責任，固為國家賠償法第
    三條第一項所明定。但此項國家賠償責任之發生，必須在客觀上以公共設施之設
    置或管理有欠缺為前提。又，人民依上開規定請求國家賠償時，尚須人民之生命
    、身體或財產所受之損害，與公有公共設施之設置或管理欠缺具有相當因果關係
    始足當之。
  (二)系爭事故應係原告之子及參加人丁○○駕駛疏失所致：
  １原告雖引臺灣省臺北縣區車輛行車事故肇事鑑定委員會鑑定書之內容，主張事故
    現場有車道規劃不當、路面鋼板設置未盡妥善等節，然事故現場之車道規劃係依
    臺北縣警察局於八十九年十一月十三日邀集被告及臺北縣政府交通局、板橋市公
    所等單位會勘後做成結論略以：「請公路局重大橋樑改建工程處將舊橋之車道改
    為往板橋三線往樹林一線之車道配合」辦理，無何不當可言。
  ２系爭工程之承包商榮金營造工程股份有限公司（下稱榮金公司）於現場設置路面
    警示設施及反光標鈕等各項必要設施，並於現場鋼板加銲鋼筋止滑，現場各項設
    施之設置、管理亦無任何欠缺可言。
  ３原告之子陳勇利駕駛顯有過失，其並無駕照，此有其表姊李淑芬於八十九年十二
    月五日在臺北縣警察局板橋分局大觀派出所受訊問時之筆錄可稽，顯見陳勇利在
    無安全駕駛之能力下，自陷於危險狀態，因而於突發狀況時無法應變，此乃本件
    車禍發生之主因，與被告並無關連。又依臺灣省臺北縣區車輛行車事故肇事鑑定
    委員會鑑定書所認本件事故係因「兩車併行，行經車道縮減路段未注意行車安全
    間隔」所致，係爭事故之路面寬度計僅二百七十公分，且張浩然所駕駛之曳引車
    即占去二百五十公分使用車道者本即應自行注意判斷可否容納二車併行，詎陳勇
    利竟仍與曳引車併行前進致發生擦撞其不當之駕駛行為與本件車禍具因果關係，
    再本件經板橋分局鑑定結果，並未在死者之安全帽上發現任何可資比對的輪胎印
    痕，顯然安全帽在死者倒地時即已脫落，足見死者未依規定繫妥安全帽。另訴訟
    參加人張浩然於駕駛時亦有疏於注意行車安全間隔之過失此業經臺灣板橋地方法
    院九十年交訴字第一０九號刑事判決認定，因此系爭事故應係原告之子及訴訟參
    加人張浩然駕駛疏失所致，系爭現場公有公共設施實無任何欠缺，系爭事故之發
    生更與現場公有公共設施無任何因果關係。
  (三)縱認被告應就系爭事故負國家賠償責任，原告主張之損害亦不實在：
  １殯葬費部分：原告所舉單據中有數筆臺北縣殯儀館行政規費係誼霖葬儀禮品有限
    公司（下稱誼霖公司）所支出，惟其費用內容為何？原告已否償還？有無重複計
    算？並未說明，實難遽以認定其為殯葬之必要費用。另關於祭獻牲禮費、樂隊費
    用、追悼超薦費、安置祿位費，應均不得請求。
  ２扶養費部分：本件原告均未舉證證明其符合民法第一千一百十七條規定，直系血
    親尊親屬請求扶養，應以不能維持生活者為限之要件。又未能證明原告之子陳勇
    利死亡前即具有負擔父母每人每年七萬四千元之經濟能力；復依民法第一千一百
    十六條之一之規定，夫妻互負扶養之義務，其負扶養義務之順序與直系血親卑親
    屬同，其受扶養權利之順序與直系血親尊親屬同。故原告並未將其配偶黃久恩之
    扶養義務計入，其扶養費之計算亦有違誤。
  ３精神慰撫金部分：原告並未提出關於其身份地位經濟狀況等資料遽爾各請求一百
    五十萬元之精神賠償，其主張實有未當。
  ４另就第三人強制責任險保險金，原告如已領取自應扣除。
  (四)系爭車禍係因原告之子陳勇利及參加人張浩然之過失造成，縱使被告應負國家賠
    償責任，請求依民法第二百十七條第一項之規定免除或減輕被告之賠償責任。
三、依國家賠償法請求損害賠償時，應先以書面向賠償義務機關請求之；賠償義務機
    關拒絕賠償或自提出請求之日起逾三十日不開始協議或自開始協議之日起逾六十
    日協議不成立時，請求權人得提起損害賠償之訴，國家賠償法第十條第一項、第
    十一條第一項定有明文。本件原告於九十一年一月二十二日向被告為賠償之請求
    ，嗣被告與原告於九十一年五月十日經第四次協議後仍協議不成立，有被告九十
    一賠議字第００三號國家賠償事件第四次協調會會議記錄影本附卷可證，則原告
    提起本件國家賠償請求，符合前揭規定。
四、兩造不爭執之點：
  (一)依被告組織條例第二條第三款規定：「交通部公路總局（以下簡稱本局）掌理下
    列事項：．．．三、省道及重要縣、鄉道之養護、督導、改善工程之設計施工、
    景觀、交通工程之策劃及設置事項」，本件台北縣板橋市及樹林市間之浮洲橋加
    寬工程，係屬被告之權責範圍，故原告主張被告為該公有公共設施浮洲橋之管理
    機關，可信為真實。
  (二)原告主張其子即被害人陳勇利於八十九年十二月五日夜間八時十六分許，騎乘Ｑ
    ＷＤ─四九一號機車，行經浮洲橋板橋大觀路引道端之橋頭處，遭參加人張浩然
    駕駛曳引車擦撞而當場死亡之事實，有原告所提之
    灣板橋地方法院檢察署相驗屍體證明書為證，並經本院依職權調閱臺灣板橋地方
    法院檢察署八十九年相字第一四０八號陳勇利相驗卷查證屬實，為兩造所不爭，
    亦可信為真實。
五、兩造之爭執點：
  (一)系爭浮洲橋之拓寬工程，其上橋引道之車道規劃、警告標示有無欠缺？其地面鋼
    板之鋪設及欄杆設置等有無欠缺？該管理之欠缺與被害人陳勇利之死亡有無因果
    關係？
  (二)原告得請求之損害賠償金額為多少？
六、按「公有公共設施因設置或管理有欠缺，致人民生命、身體或財產受損害者，國
    家應負賠償責任」國家賠償法第三條第一項定有明文。本條項所定公有公共設施
    因設置或管理欠缺而生之國家賠償責任，係採無過失責任賠償主義，只須公有之
    公共設施因設置或管理有欠缺，致人民生、身體或財產損害，國家或其他公法人
    即應負賠償責任，至國家或其他公法人對該設置或管理之欠缺有無故意或過失，
    或於防止損害之發生已否善盡其注意義務，均非所問。公有公共設施如有修繕之
    必要時，其未封閉道路，一面修繕，一面仍提供公眾使用，如未為必要之防護措
    施，致提供使用之部分欠缺通常應具備之安全性時，即有國家賠償法第三條之適
    用。經查：
  (一)本件浮洲橋拓寬工程係由被告發包，交由參加人榮金公司承攬施作，被告為管理
    機關，其於施工中亦有隨時監督承攬廠商依規定設置警示標誌之責任。由卷附之
    現場照片觀之，該浮洲橋為往來台北縣板橋市及樹林市間之重要橋樑，平時交通
    流量甚大，而本件車禍發生地點即浮洲橋板橋往樹林上橋處，在未拓寬前舊橋共
    四線道，嗣因板橋往樹林方向新建側邊橋開放通車，遂於八十九年十一月十三日
    由被告所屬重大橋樑改建工程處、台北縣政府、板橋市公所等單位會勘後，決議
    將由舊橋之車道改為往板橋三線、往樹林一線等情，此有會勘紀錄附卷可參（見
    本院卷第五八、五九頁）。上橋處往樹林方向之車道減少，僅餘一個車道，其理
    應在浮洲橋之上橋處，設置明顯之警告標示，告知欲上橋之車輛，車道減少，汽
    機車均不得併行通行，以提醒汽機車之駕駛人，促其注意勿併行上橋，俾維護交
    通安全，然本件被告並未在上橋處設置明顯之警告標示，業據被告自認在卷，就
    此點而言，其警告標示之設置即非無欠缺。
  (二)又於參加人丁○○刑事過失致死案件（板橋地方法院九十年交訴字第一○九號刑
    事卷）審理時，證人黃進貴證述：我當時駕駛台北客運的車子，在浮洲橋上．．
    行駛內側車道，看見被告（即指丁○○）所駕曳引車及死者（即被害人陳勇利）
    機車併行一起上坡，機車在被告車頭附近，後來因為路邊有鐵欄杆然向內縮，車
    道不可能容下兩部車子，就看見機車騎士在車道變窄的地方車子有晃動一下，隨
    後人即滾入車底．．等語（詳八十九年度偵字第二二六一一號偵查卷九十年三月
    五日偵訊筆錄）、我看到砂石車與機車併行上來，因當時施工路邊有放欄杆出路
    面，我有看到機車頭燈，在欄杆之前機車跟砂石車靠的很近，兩車速度都很慢，
    後來機車車頭晃動一下，一剎那間就聽到機車膠車殼摩擦聲音共有三聲，聲音很
    大，我車上乘客也都有聽到，第三聲時我看到砂石車過去，騎士就倒在地下，機
    車被砂石車後輪彈跳翻起來，落在被害人倒地位置往樹林方向十幾公尺上等語（
    詳前揭刑事卷九十年十一月七日筆錄）。參諸參加人丁○○亦陳述：我有與被害
    人擦撞，但我認為被害人機車先擦撞路旁護欄，然後再碰到我砂石車右後側，才
    被我車子右後輪壓過。．．在護欄之路段只有單線道，我車子車體比較大，幾乎
    已佔據整個路面，不可能再供機車通行，事後我有去量路面，車道寬二百七十公
    分，我車體是寬二百五十公分。．．肇事路段是施工路段，路面鋪有鐵板，與柏
    油路面有落差，我開得車子又是重車，過時跳動就很劇烈，我沒有感覺壓到機車
    ，我以為是鐵板跳動等語（詳前揭刑事卷九十年十一月二十一日筆錄），均指稱
    路邊欄杆突然凸出，及路面所鋪設之鐵板不平，另檢視偵查卷內之現場照片（第
    二一至二四頁），該路面確實鋪設有鐵板，路邊設有欄杆，足認證人黃進貴及參
    加人丁○○所言非虛。
  (三)被告雖辯稱前揭車道規劃係依台北縣警察局於八十九年十一月十三日邀集被告及
    台北縣政府交通局、板橋市公所等單位會勘後做成結論辦理，且系爭工程之承包
    商榮金公司於現場設置路面警示設施及反光標鈕等各項必要設施，並於現場鋼板
    加銲鋼筋止滑，其設施設置、管理無欠缺云云。然事發地點之車道縮減雖係依前
    述會勘結論辦理，惟對相關安全上之警告設施之規劃，仍應以行經該橋之人車之
    行車安全為優先考量，觀諸原告所提出之照片可知，該車道之規劃經縮減後僅餘
    一車道，寬僅二點七五公尺，且為機慢車與大型汽車並用，被告並未慮及機慢車
    與大型汽車併行時有無足夠安全之間距，而有行車危險之虞，被告辯稱事發時車
    道規劃並無欠缺云云，已欠依憑，並不足採。
  (四)又人民之生命、身體或財產，在公有公共設施因管理欠缺之情況下，依客觀之觀
    察，通常會發生損害者，即有因果關係。且公有公共設施之管理有欠缺，不必為
    損害發生之唯一原因，如與被害人自己之行為或自然事實相結合而發生損害之結
    果者，仍得認具有相當因果關係，國家仍應負損害賠償責任。被告於前揭肇事路
    段既未設置警告標誌及有效之安全設施，其往來之人車即有受不測危險之可能，
    若該等之設施完善，被害人自可能注意預先防範而不與參加人張浩然所駕駛之曳
    引車併行，亦不至於因路面鋼板高低差所致跳動，造成機車重心不穩而致死，故
    本件被害人之死亡結果與系爭工程未設置警示標誌及柵欄、鐵板等安全設施之欠
    缺具有相當因果關係。
  (五)被告抗辯被害人陳勇利無駕照、未繫妥安全帽云云，然無照駕駛係屬違反行政處
    罰之範圍，並非表示無駕車之能力，本件被害人駕駛機車而與曳引車擦撞致死，
    按其當時情形是駕駛中突遇車道縮減又無警告標示預示注意而猝不及防，無所避
    免，即使被害人具備純熟之駕駛技術，領有駕駛執照，仍不足以防止損害之發生
    。又被害人倘繫妥安全帽，則其跌倒致遭曳引車碾過，以曳引車之體積及重量，
    安全帽仍無法承受曳引車之重量，被害人死亡之結果，實無法避免，故被告抗辯
    被害人無駕照及未繫妥安全帽云云，自不足採。
  (六)綜上各項情形，本院認為在舊橋上橋處，往樹林方向之車道減少，僅餘一個車道
    ，惟於該車道減縮之危險路段，上橋前並沒有設置明顯之警告標示，警告欲上橋
    之汽機車不併上橋，以致於被害人陳勇利、參加人丁○○併行上橋。另外其上橋
    處路邊欄杆之設置突然凸出，造成路面更形狹窄，無法容納一部曳引車及機車併
    行，且其路面所鋪設之鐵板與路面有高低度之落差，並沒有使用任何接著劑補足
    此高低差，而該曳引車上橋時因本身車身之重量甚重，輾壓鐵板造成鐵板晃動不
    平，以致於在曳引車旁邊騎乘機車之陳勇利重心不穩，稍有偏差即被捲入曳引車
    之車輪下方而當場死亡。本件車禍肇事責任，經台灣省台北縣車輛行車事故鑑定
    委員會鑑定、覆議之結果，亦均認為路邊護欄內凸，造成車道減縮及路上鋼板高
    低差，經輾壓後之跳動，警告設施規劃不當等為其肇事原因，有該鑑定委員會九
    十年五月十日北鑑字第九○一二四一號函、覆議鑑定委員會九十一年五月二十日
    府覆議字第九一○六一三號函可參（附偵查卷、台灣高等法院九十一年交上訴字
    第二○號刑事卷第三六頁）。被告對於其轄下之浮洲橋拓寬工程管理既有所欠缺
    ，因而導致被害人陳勇利死亡，原告依國家賠償法第三條第一項規定，請求被告
    賠償其損害，自有理由。
七、茲將原告得請求之損害賠償金額分述如后：
  (一)殯葬費：
    按不法侵害他人致死者，對於支出殯葬費之人，亦應負損害賠償責任，民法第一
    百九十二條第一項定有明文。原告戊○○主張其為被害人陳勇利支出殯葬費四十
    九萬零五十元，業據其提出收據九紙為證（見本院卷第二八至三二頁），其中遺
    體冷藏保管費四百五十元、遺體整容及縫補費用一十二萬元、誼霖葬儀禮品有限
    公司（下稱誼霖公司）代墊台北縣政府殯儀館行政規費三筆計七千五百五十元（
    五千一百五十元、九百元、一千五百元）、原告繳交台北縣政府殯儀館行政規費
    四百五十元、神主牌位費二萬元、骨灰位暫厝管理費一萬元、神主牌位暫厝管理
    費三千元、轉讓手續費六百元、骨灰塔位費十萬元合計為二十六萬二千零五十元
    係原告戊○○支出之必要殯葬費用，應予允許。另原告戊○○主張其餘之喪葬用
    品費用均交由誼霖公司統籌辦理，此部分業據誼霖公司之人員張雅程於台灣高等
    法院九十一年度訴字第六○號民事訴訟（原告對丁○○及所屬交通公司詠成交通
    有限公司請求損害賠償）中結證明確（該民事卷第六一至六二頁），惟證人張雅
    程於前揭民事訴訟中所提出之喪葬費用明細表，全部金額僅二十二萬元，本院審
    酌被害人死亡時年僅十八歲（七十一年八月二十日生，八十九年十二月五日死亡
    ），正值青春年華，又為家中之長子，父母親屬必萬般不捨，而依一般人民辦理
    喪事之習俗，花費二十二萬元交由殯葬公司統籌處理，該項花費並不算過高，故
    此部分之金額亦應准許。至於另外八千元之部分則與前揭誼霖公司出具之明細表
    不符，故本院認為此部分之金額難以證明，應予剔除。綜上所述，原告戊○○得
    請求之殯葬費用為四十八萬二千零五十元（262050＋220000＝482050）。
  (二)扶養費：
  １按被害人對於第三人負有法定扶養義者，加害人對於該第三人亦應負損害賠償責
    任，民法第一百九十二條第二項定有明文。復按受扶養權利者，以不能維持生活
    而無謀生能力者為限，前項無謀生能力之限制，於直系血親尊親屬不適用之，同
    法第一百千一百十七條規定甚明。由上可知，直系血親尊親屬受扶養者，並不以
    無謀生能力為限。再按民法第一千一百十六條之一規定：「夫妻互負扶養之義務
    ，其負扶養義務之順序與直系血親卑親屬同，其受扶養權利之順序與直系血親尊
    親屬同」，夫妻互受扶養權利之順序，既與直系血親尊親屬同，自不以無謀生能
    力為必要，但依民法第一千一百十七條之規定，仍須以不能維持生活者為限，自
    屬當然。
　２依卷內之
    四十三歲，其扶養義務人有長子陳勇利（七十一年八月二十日生）、長女陳羿君
    （七十二年十一月十六日生）、二子陳軍佑（七十四年十一月十二日生）、三子
    陳胤仰（八十六年一月十六日生）、四子陳胤綺（八十七年九月十四日生），及
    再婚配偶黃久恩共六人，其子女分別於成年之日起始對之負扶養義務。另原告己
    ○○係四十二年八月三十日生，於事故發生時為四十七歲，其扶養義務人有三人
    ，即長子陳勇利、長女陳羿君及二子陳軍佑。兩造均同意以所得稅法扶養親屬寬
    減額為扶養費計算基礎，即每人每年七萬四千元及依內政部統計七十八年臺灣地
    區簡易生命表男性、女性平均餘命表為餘命計算基礎，則依內政部統計七十八年
    臺灣地區簡易生命表男性、女性平均餘命表，男性四十三歲之平均餘命為三一．
    六一年，女性四十七歲之平均餘命為三一．七七年，則依霍夫曼計算法按年息百
    分之五扣除中間利息，原告戊○○一次得請求之扶養費用為三十萬零四百五十一
    元，原告己○○得請求之扶養費為四十九萬六千一百八十九元（計算式詳如附表
    一）。
  (三)慰撫金：
    按不法侵害他人致死者，被害人之父母，雖非財產上之損害，亦得請求賠償相當
    之金額，民法第一百九十四條定有明文。查被害人陳勇利為原告之長子，死亡時
    年僅十八歲，正值青春年華，本可期待美好之未來，惟竟因被告就浮洲橋拓寬工
    程之管理上之疏失，而導致車禍死亡，原告家庭狀況本即甚為艱困，經濟狀況不
    佳，其遭此喪子之痛，家庭破碎，原告哀慟之情，至深且鉅，本院斟酌原告戊○
    ○因肢障且列低收入戶，且因缺乏運動而罹患高血壓、糖尿病及疑糖尿病引起神
    經病變，多年來即無法工作，原告己○○無固定工作，並參酌被告為道路之管理
    機關，人民將供公眾運輸之道路規劃、管理之權責，負託予被告掌管，其本應隨
    時注意所有參與交通使用之車輛行人安全，而採取必要之安全防護措施，且此一
    安全防護措施除被告得以執行外，一般民眾均無法執行之等一切情況，而認為原
    告請求每人之精神慰撫金一百五十萬元，此一金額並不會過高，應屬適當，而准
    許之。
  (四)綜上所述，原告戊○○得請求殯葬費用四十八萬二千零五十元、扶養費三十萬零
    四百五十一元、慰撫金一百五十萬元，合計二百二十八萬二千五百零一元（
    482050＋300451＋0000000＝0000000）；原告己○○得請求扶養費用四十九萬六
    千一百八十九元、慰撫金一百五十萬元，合計一百九十九萬六千一百八十九元（
    496189＋0000000＝0000000）。
八、按損害之發生或擴大，被害人與有過失者，法院得減輕賠償金額，或免除之，民
    法第二百十七條第一項定有明文；又國家賠償法第三條第一項之國家賠償責任，
    固採無過失賠償主義，惟依同法第五條規定，國家損害賠償，除依本法規定外，
    適用民法規定；而民法第二百十七條關於被害人與有過失之規定，於債務人應負
    無過失責任者，亦有其適用（最高法院七十九年度臺上字第二七三四號判例、八
    十七年度臺上字第九七號判決意旨參照）。又被害人駕駛機車應注意車前狀況及
    兩車併行之間隔，並隨時採取必要之安全措施，為道路交通安全規則第九十四條
    第三項所明定，被害人陳勇利於騎乘機車時，如能稍加注意車前狀況，及兩車併
    行之間隔，避免與丁○○所駕駛之曳引車一同上橋，則本件車禍事故非不能避免
    ，尤其事故發生時天候良好，雖路況為施工狀態，但視線清晰，有道路交通事故
    調查報告表及現場照片附卷可參（附偵查卷內），被害人陳勇利並無不能注意之
    情事，其疏於注意而肇事，於本件車禍之發生亦有過失，顯見被害人之注意義務
    仍有欠缺，其與有過失應堪認定。本院審酌被害人陳勇利過失之情狀，而認應酌
    減被告之賠償責任十分之一。故原告戊○○得請求之金額為二百零五萬四千二百
    五十一元（0000000×0.9＝0000000，元以下四捨五入），原告己○○得請求之
    金額為一百七十九萬六千五百七十元（0000000×0.9＝0000000）。
九、縱上所述，原告依國家賠償法第三條第一項規定，請求被告給付原告戊○○二百
    零五萬四千二百五十一元，原告黃己○○一百七十九萬六千五百七十元，及均自
    其請求國家賠償之翌日起（即九十一年一月二十三日，原告於九十一年一月二十
    二日書面請求國家賠償，被告於是日收文，見本院卷第六二頁）至清償日止，按
    年息百分之五計算之利息，為有理由，應予准許，其逾此範圍之請求，則乏所據
    ，應予駁回。
十、本件原告勝訴部分，兩造分別陳明願供擔保請准宣告假執行或免為假執行，核無
    不合，爰分別酌定相當之擔保金額，予於准許。至原告敗訴部分，其假執行之聲
    請失所附麗，應予駁回。
十一、本件事證已臻明確，兩造其餘主張陳述及所提之證據，核與判決結果無影響，
      爰不一一論述，附此敘明。
十二、訴訟費用負擔之依據：民事訴訟法第七十九條、第八十六條第一項前段。
中　　　華　　　民　　　國　　九十三　　年　　　三　　　月　 　二十六　 　日
                                        民事第一庭法  官  呂淑玲
右為正本係照原本作成
如對本判決上訴，須於判決送達後廿日內向本院提出上訴狀
中　　　華　　　民　　　國　　九十二　　年　　　三      月　　二十六　　日
　　　　　　　　　　　　　　　　　　　　　　　　  書記官　方美雲
附表一：
原告戊○○得請求之扶養費數額：三十萬零四百五十一元
┌───┬ ───┬───┬───┬────┬───────┬─────────┐
│ 時段 │起訖日 │ 期間 │免稅額│ 扶養義 │各個扶養義務人│ 陳勇利應負擔之   │
│      │       │    │    │ 務人數 │於該時段內應負│ 扶養義務數額     │
│      │       │      │      │      │擔之扶養義務數│                  │
│      │       │      │      │        │額（X/）│                  │
├───┼─── ┼───┼───┼────┼───────┼─────────┤
│      │89/12/5│1.7068│74000 │   １人 │126307元      │0元               │
│  (一)  │～     │年    │元    │        │              │                  │
│      │91/8/1 │      │      │        │              │                  │
├───┼─── ┼───┼───┼────┼───────┼─────────┤
│      │91/8/20│1.2411│74000 │   ２人 │45921元       │45921元           │
│  (二)  │～92/11│年    │元    │        │              │                  │
│      │/15    │      │      │        │              │                  │
├───┼─── ┼───┼───┼────┼───────┼─────────┤
│      │92/11/1│1.9890│74000 │   ３人 │49063元       │49063元           │
│  (三)  │6～94/ │年    │元    │        │              │                  │
│      │11/11  │      │      │        │              │                  │
├───┼─── ┼───┼───┼────┼───────┼─────────┤
│      │94/11/1│11.178│74000 │   ４人 │206795元      │206795元          │
│  (四)  │2～106/│年    │元    │        │              │                  │
│      │1/15   │      │      │        │              │                  │
├───┼─── ┼───┼───┼────┼───────┼─────────┤
│      │106/1/1│1.6603│74000 │   ５人 │24572元       │24572元           │
│  (五)  │6～107/│年    │元    │        │              │                  │
│      │9/13   │      │      │        │              │                  │
├───┼─── ┼───┼───┼────┼───────┼─────────┤
│      │107/9/1│13.224│74000 │   ６人 │163104元      │163104元          │
│  (六)  │4～120/│7年   │元    │        │              │                  │
│      │12/4   │      │      │        │              │                  │
├───┴─── ┴───┴───┴────┴───────┼─────────┤
│ 合計：                                                  │489455元          │
│                                                         │                  │
├─────── ─────────────────────┼─────────┤
│ 扣除中間利息後得請求之扶養費數額（489455X（19.02931/31）│300451元          │
│                                                         │                  │
└──────────────────── ────────┴─────────┘
 備註：(二)此期間扶養義務人為陳勇利、黃久恩。
       (三)此期間扶養義務人為陳勇利、黃久恩、陳羿君。
       (四)此期間扶養義務人為陳勇利、黃久恩、陳羿君、陳軍佑。
       (五)此期間扶養義務人為陳勇利、黃久恩、陳羿君、陳軍佑、陳胤仰。
       (六)此期間扶養義務人為陳勇利、黃久恩、陳羿君、陳軍佑、陳胤仰、陳胤錡
         。
原告己○○得請求之扶養費數額：四十九萬六千一百八十九元
┌───┬ ───┬───┬───┬────┬───────┬─────────┐
│ 時段 │起訖日 │ 期間 │免稅額│ 扶養義 │各個扶養義務人│ 陳勇利應負擔之   │
│      │       │    │    │ 務人數 │於該時段內應負│ 扶養義務數額     │
│      │       │      │      │      │擔之扶養義務數│                  │
│      │       │      │      │        │額（X/）│                  │
├───┼───────── ──┼────┼─────────────────┤
│      │89/12/5│1.7068│74000 │   ０人 │126307元      │0元               │
│  (一)  │～     │年    │元    │        │              │                  │
│      │91/8/19│      │      │        │              │                  │
│      │       │      │      │        │              │                  │
├───┼─── ┼───┼───┼────┼───────┼─────────┤
│      │91/8/20│1.2411│74000 │   １人 │91841元       │91841元           │
│  (二)  │～     │年    │元    │        │              │                  │
│      │92/11/ │      │      │        │              │                  │
│      │15     │      │      │        │              │                  │
├───┼─── ┼───┼───┼────┼───────┼─────────┤
│      │92/11/1│1.9890│74000 │   ２人 │73595元       │73595元           │
│  (三)  │6～94/ │年    │元    │        │              │                  │
│      │11/11  │      │      │        │              │                  │
├───┼─── ┼───┼───┼────┼───────┼─────────┤
│      │94/11/1│26.063│74000 │   ３人 │642888元      │642888元          │
│  (四)  │2～120/│年    │元    │        │              │                  │
│      │12/4   │      │      │        │              │                  │
├───┴───────────────────────────── ─────┤
│ 合計：                                                  │808324元          │
│                                                         │                  │
├──────────────────────────────────── ──┤
│ 扣除中間利息後得請求之扶養費數額（808324X19.02931/31）  │496189元          │
│                                                         │                  │
└─────────────────────────────────── ───┘
 備註：(二)此期間扶養義務人為陳勇利。
       (三)此期間扶養義務人為陳勇利、陳羿君。
       (四)此期間扶養義務人為陳勇利、陳羿君、陳軍佑。
附錄民事訴訟法第三百九十二條
法院得宣告非經原告預供擔保，不得為假執行。
法院得依聲請或依職權，宣告被告預供擔保，或將請求標的物提存而免為假執行。
依前項規定預供擔保或提存而免為假執行，應於執行標的物拍定、變賣或物之交付前
為之。
